【裁判字號】    92,訴,1803
【裁判日期】    921219
【裁判案由】    常業重利
【裁判全文】
臺灣臺中地方法院刑事判決                        九十二年度訴字第一八三號
    公  訴  人  臺灣臺中地方法院檢察署檢察官
    被      告  丙○○
右列被告因常業重利案件，經檢察官提起公訴（九十一年度偵字第一六九○七號），
本院判決如左：
    主  文
丙○○無罪。
    事  實
一、公訴意旨略以：被告丙○○與共犯丁○○（業經臺灣高等法院臺中分院以九十一
    年度重上更 (一)字第一六號判處有期徒刑二年）共同基於以乘他人急迫貸以
    金錢而取得與原本顯不相當之重利為常業之共同犯意聯絡，自民國（下同）八十
    三年八月間起，由被告丙○○出資、共犯丁○○經營之合夥方式，租用臺中市○○路二七六號八樓，以在報紙刊登廣告之方式，經營地下錢莊之放款業務，乘他
    人急迫貸以金錢而取得與原本顯不相當之重利，其利息為新台幣（下同）一萬元
    十天為一期，自五百元至三千元不等，首期利息前扣，其後各期利息再按期收繳
    ，並先後於八十五年九月中旬、八十六年一月初、八十六年三月一日，由共犯丁○○僱用知悉上情亦分別基於共同犯意聯絡之共犯戊○○、甲○○、乙○○為其
    接聽電話、交付款項、催收帳款，而分別乘被害人林祐宏等人急迫貸以金錢，以
    取得與原本顯不相當之重利；其中被害人林祐宏於八十三年八月間，因公司週轉
    不靈經由共犯丁○○於聯合報刊登之廣告，而向共犯丁○○借貸二百萬元，被害
    人陳明秋則因公司資金週轉出現問題而於八十四年五、六月間向共犯丁○○借了
    一百萬元，利息係每十萬元十日一期即為二萬元，被害人劉孟恭於八十六年一月
    二十七日，因軋票急需用錢而向共犯丁○○借貸六萬元，被害人曾萬金於八十六
    年四月十一日因缺錢用，由共犯戊○○貸予二萬元，被害人陳憲吉於八十六年三
    月二十八日及同年四月十五日因需款購買原料，分別向共犯戊○○借了三萬元及
    二萬元，被害人張瓊完則於不詳時間因急需還錢而由共犯丁○○貸予二萬元，由
    共犯戊○○收取利息，被害人陳文會、龐秀娟分別於不詳時間各因一時週轉不靈
    分別借了五萬元，十天為一期之利息則為一萬元，被害人張昱瑜於八十五年十一
    或十二月間，則因要繳費用急需用錢而借二萬元，利息十天一期則預扣四千元，
    被害人張煜瑜共借了三期，被害人賴秀娥則於八十六年間為了支付會款急需用錢
    而借了二萬元或三萬元，利息十天一期每萬元為二千元，被害人施士文於八十六
    年間，因投資事業週轉不靈，急需用錢而借了五萬元，利息十天一期則先扣一萬
    元，被害人湯瑩姿則於八十六年二月間，因急需用錢而借了二萬元，利息十天一
    期為四千元，被害人吳德賢則因缺錢請客，於八十五年九月二十九日借了一萬元
    ，利息十天一期為二千五百元，被害人劉怡君則因急須繳納房租，於八十五年間
    借了三萬元，利息十天一期為六千九百元，被害人劉怡君直至八十六年四月間才
    繳清該貸款，另被害人陳惠琪則於八十五年間因週轉不靈急需用錢，而借了三萬
    元，利息係一萬元十天一期三千元，被害人王素珠則於八十六年四月間，因小孩
    上學需學費而向共犯丁○○借了二萬元，被害人謝素華則因缺錢而於不詳時間向
    丁○○借了五萬元，利息為一萬元十天一期一千五百元，被害人梁美惠於八十六
    年三月八日為了繳納會款急需用錢，而向共犯丁○○借了五萬元，利息十天一期
    為一萬元，被害人梁美惠實拿四萬元，並陸續繳交利息多期，另被害人李嘉旭則
    於八十四年六、七月間，因遭倒債急需用錢，遂向共犯丁○○借了一百二十萬元
    ，利息則依共犯丁○○所算給付，嗣於八十六年六、七間還清債務，而共犯丁○○、被告丙○○、共犯戊○○、甲○○、乙○○（以下簡稱丁○○等五人，戊○○、甲○○、乙○○三人亦經業經臺灣高等法院臺中分院以九十一年度重上更 (
    一)字第一六號分別判處有期徒刑一年六月、一年、一年）均以此維生而以之
    為常業。嗣於八十六年五月五日下午一時許，共犯戊○○與甲○○共同至臺中市
    北屯區○○○街九十九號向被害人謝素華收取利息時，被豐原憲兵隊當場逮獲，
    並循線至臺中市○○路二七六號八樓搜索，而扣得共犯丁○○等五人所有供經營
    地下錢莊放款業務所用之隱藏式監視器一台、客戶資料卡四十四張、客戶電腦磁
    片一張、桌曆型帳冊一本，而查出上情。因認被告丙○○共同涉犯刑法第三百四
    十五條之常業重利罪嫌云云。
二、按犯罪事實應依證據認定之，無證據不得認定犯罪事實。又不能證明被告犯罪者
    ，應諭知無罪之判決，刑事訴訟法第一百五十四條第二項、第三百零一條第一條
    分別定有明文。而認定不利於被告之事實，須依積極證據，苟積極證據不足為不
    利於被告事實之認定時，即應為有利於被告之認定，更不必有何有利之證據，最
    高法院三十年上字第八一六號判例著有明文。又按犯罪事實之認定，應憑真實之
    證據，倘證據是否真實尚欠明顯，自難以擬制推測之方法，為其判斷之基礎，最
    高法院四十六年台上字第二六○號判例、五十三年台上字第六五六號判例著有明
    文。按認定犯罪事實所憑之證據，雖不以直接證據為限，間接證據亦包括在內；
    然而無論直接或間接證據，其為訴訟上之證明，須於通常一般之人均不致有所懷
    疑，而得確信其為真實之程度者，始得據為有罪之認定，倘其證明尚未達到此一
    程度，而有合理之懷疑存在時，事實審法院復已就其心證上理由予以闡述，敘明
    其如何無從為有罪之確信，本諸無罪推定原則，自應為被告無罪之諭知；刑事訴
    訟法第一百六十一條已於民國九十一年二月八日修正公布，其第一項規定：檢察
    官就被告犯罪事實，應負舉證責任，並指出證明之方法。因此，檢察官對於起訴
    之犯罪事實，應負提出證據及說服之實質舉證責任。倘其所提出之證據，不足為
    被告有罪之積極證明，或其指出證明之方法，無從說服法院以形成被告有罪之心
    證，基於無罪推定之原則，自應為被告無罪判決之諭知，最高法院九十二年度臺
    上字第一二八號判例可參。證人所作先後不同之證言，何者為可採，事實審法院
    本得參酌其他相關證據為自由之判斷，苟無違經驗法則，即難指為違法。證人之
    陳述有部分前後不符，或相互間有所歧異時，究竟何者為可採，法院仍得本其自
    由心證予以斟酌，有最高法院七十二年度臺上字第三九七六號判例可資參照，且
    依供述證據所具之特殊性，蓋個人因觀察角度、表達能力、誠實意願、嚴謹程度
    及利害關係之不同，時有對相同事物異其供述之情形發生，，事實審法院應就其
    全盤供述之意旨，佐以卷內其他證據資料，為綜合判斷，並依據經驗法則與論理
    法則，以定其取捨。
三、本件公訴人認被告丙○○共同涉犯刑法第三百四十五條第一項之常業重利罪嫌，
    無非係以證人即另案被告丁○○於臺中縣豐原憲兵隊調查站證稱：「我共準備三
    十萬元資金，另有四十萬是我朋友丙○○（男年二十八歲）住南投縣草屯鎮．．
    ．我們二人共準備七十萬元經營．．．」、「我自八十五年八、九月起至八十六
    年四月底止，共獲利約一佰八十餘萬左右．．．至今仍未和丙○○分帳。」云云
    ，另於偵查中證稱：「我與丙○○是股東，他是金主，我是經營者，他們三人（
    指證人戊○○、甲○○、乙○○）是受僱．．．」云云，且以證人即另案被告乙○○、甲○○、戊○○於偵查中亦均供承證人丁○○於前開偵查中所為之前揭供
    述實在，被告丙○○至被查獲時止係投資四十萬元，還未結算過等證詞，核語證
    人丁○○供述情節一致，資為認定被告丙○○係與證人丁○○共同經營右開地下
    錢莊之放款以牟取不相當重利之業務之論據。
四、訊據被告丙○○堅詞否認有何共同與證人丁○○、戊○○、甲○○、乙○○經營
    地下錢莊並為常業重利之犯行，辯稱：其從未參與證人丁○○所經營之地下錢莊
    ，且證人丁○○於八十五年八、九月起至八十六年四月底止經營地下錢莊之期間
    ，其人在宜蘭，其在宜蘭工作了好幾年，其係於證人丁○○之刑案訴訟中經以證
    人之身分傳喚出庭作證時，始知悉此事，其並無以金錢資助證人丁○○所經營之
    地下錢莊，與證人丁○○僅是單純之朋友關係等語。經查：
（一）按證人，係指於刑事程序中，陳述自己對於系爭刑事案件之待證事實親自見聞
      之第三人，證人所為證述之「供述證據」之可信度，往往涉及證人之知覺能力
      、記憶能力、表達能力及真誠性，若證人之上開能力發生問題，則其供述證據
      將出現嚴重瑕疵，是以刑事訴訟法設有使證人「具結」及「詰問」之程序，其
      中「具結」程序，旨在使證人明瞭其陳述所表徵之嚴肅意義，其有特別義務僅
      陳述其所確信的事實，此外，「對質詰問」之功能則係在發現真實，並確保證
      人陳述之真實性。是以：
  １、訊據證人即另案被告丁○○固於八十六年五月五日臺中縣豐原憲兵隊訊問時稱
      ：伊自八十五年八、九月起至八十六年四月止共準備三十萬元資金，另有四十
      萬元係被告丙○○所提供，其間獲利約一百八十萬左右，每月扣除房屋租金、
      水電費及員工即證人乙○○、甲○○、戊○○之薪資，其餘利潤均列入資本，
      未與被告丙○○分帳，另查獲之槍枝則係合夥人即被告丙○○所有云云（見臺
      灣臺中地方法院檢察署八十六年度偵字第一○一五四號卷宗第十頁），復又於
      臺灣臺中地方法院檢察署八十六年度偵字第一○一五四號案件偵訊時稱：被告
      丙○○係股東，即地下錢莊之金主（見前開偵查卷第四十頁），及於本院八十
      七年度訴字第三二號案件中八十七年二月十二日審判程序時稱：伊向被告丙○○調錢經營地下錢莊，惟卻改稱地下錢莊之經營並無合夥人等語（見該本院卷
      第二九頁），證人丁○○旋於臺灣高等法院臺中分院八十七年度上訴字第一九
      三六號八十七年七月三十日調查期日時稱：伊向被告丙○○調四十萬元來經營
      地下錢莊等情（見該案卷【一】第四五頁），但證人丁○○卻又於前開案件八
      十七年十二月三十一日調查程序時改稱：僅伊與證人乙○○、甲○○、戊○○
      四人共同經營地下錢莊而已等語（見該案卷第八七頁），另於同案件八十八年
      四月一日訊問程序時陳稱：被告丙○○並未從事地下錢莊之工作等語（見該卷
      宗第三七頁），並於八十八年九月十四日審判程序時稱：「．．．丙○○沒有
      參與放款業務，．．．」（見該案卷【四】第六六頁），核之前開筆錄所載，
      證人丁○○以另案被告之身分於歷次警、偵、審訊問程序中對於被告丙○○是
      否涉及本件常業重利一案及其涉案程度之指述，因尚未以證人之身分命為具結
      ，且亦未經被告丙○○共同出庭與證人丁○○對質之情形下，已然呈現證詞反
      覆不一，莫終一是之情事。
  ２、嗣證人即另案被告丁○○於臺灣高等法院臺中分院八十七年度上訴字第一九三
      六號案件八十八年四月十五日調查程序經與被告丙○○對質時，固對於該案查
      扣之槍枝仍堅稱係被告丙○○放置於證人丁○○處，惟對於被告丙○○有無經
      營地下錢莊一情，則稱：「沒有」（見該案卷宗【三】第七四頁），核與本院
      九十二年十一月二十八日審理期日交互詰問程序，證人丁○○經具結程序並由
      被告丙○○對證人丁○○進行主詰問及檢察官對證人丁○○為反詰問及覆反詰
      問時所證稱：於八十五年起係陸續與證人乙○○、甲○○、戊○○經營地下錢
      莊，被告丙○○並未參與此事，至於在憲兵隊時經詢及與被告丙○○之關係，
      伊係答稱與被告丙○○來來往往之金錢借貸，有借有還之總數額約三、四十萬
      元，此乃基於朋友情誼通財之便之一般借貸，與本件地下錢莊之經營無涉等語
      互核相符，再參以苟證人丁○○於前揭憲兵隊或偵查中指稱被告係合夥人部分
      ，可資採信，為何自八十五年五月至八十六年四月止，已達近一年之期間，獲
      利甚豐，均未與被告丙○○分帳，顯與一般合夥關係不符，又既被告丙○○提
      供四十萬元供作股金，以如此數目，為何無提款之資料，按合夥人對於合夥之
      事務必然有某種程度的關心，不可能置之不問，何以先後受僱於證人丁○○之
      甲○○、乙○○、戊○○等人於憲兵隊調查時均未供稱被告丙○○係幕後金主
      或合夥人，及自電信通訊之記錄以觀，亦無被告丙○○與證人丁○○聯絡之電
      話（理由均詳後），在在彰顯證人丁○○前揭指述被告丙○○係合夥人一情與
      事實不符，是證人丁○○既經「具結」，且在被告「對質詰問權」業已確保之
      前提下所為之供述證據，其真實性自當較證人丁○○以另案被告之身分於他案
      所為之指述更加具備，較為可信。
（二）復以證人乙○○、甲○○、戊○○於臺灣臺中地方法院檢察署八十六年偵字第
      一○一五四號偵查案八十六年五月六日訊問程序時雖均稱：被告丙○○投資地
      下錢莊四十萬元云云（見該偵查卷宗第四一頁），惟查：
  １、證人甲○○於八十六年五月五日臺中縣豐原憲兵隊訊問時稱：渠係在證人丁○○所經營之地下錢莊工作，然未提及被告丙○○有以金錢支助之情事，且經詢
      及綽號「阿欽」之男子真實姓名及與證人之關係時，證人甲○○僅稱：不知道
      ，僅見過一次面，是由證人丁○○介紹認識之朋友（見前開偵查卷宗第十三、
      四頁）。另證人乙○○於同日臺中縣豐原憲兵隊訊問時，則證稱：他是八十六
      年三月一日因丁○○之邀約，始從事地下錢莊工作，集團一共有四人，成員尚
      有丁○○、甲○○、戊○○一共四名，沒有幕後金主，所有之資金均係丁○○
      一人出資，另扣案之改造手槍係證人丁○○之友人『劉仔欽』寄放在證人丁○○處，至於『劉阿欽』他只與證人丁○○去保齡球館打球時曾見過該『劉文欽
      』之人一次等語綦詳（見前開偵查卷宗第十五頁），又證人戊○○於前開訊問
      時，亦稱對於被告丙○○係在酒店認識，平時甚少聯絡，但被告丙○○與證人
      丁○○熟識，因而認識被告丙○○（見前開偵查卷宗第十九頁），是以證人乙○○、甲○○、戊○○均未提及被告丙○○有共同經營地下錢莊之事實。再者
      ，證人甲○○、乙○○、戊○○於本院八十七年度訴字第三二號八十七年二月
      十二日審判程序中經詢及除證人丁○○外其他人之出資為何時，亦均證人無其
      他人之出資（見該本院卷【二】第三一頁），證人甲○○、乙○○亦均於臺灣
      高等法院臺中分院八十七年度上訴字第一九三六號案件八十八年四月一日訊問
      程序時稱：除證人丁○○、甲○○、乙○○、戊○○等人外，並無他人共同經
      營等語詳實（見該卷【三】第三八頁），從而，遍觀證人乙○○、甲○○、戊○○歷次所述，又被告倘若確有參與地下錢莊，且參之證人丁○○證稱地下錢
      莊獲利甚豐等情事，理應不至於從經營之初迄查獲之際均無與被告丙○○結算
      利潤，是以證人乙○○、甲○○、戊○○等人於前揭偵查訊問時所稱被告丙○○有共同參與地下錢莊之經營一情，應係附和證人丁○○之詞，顯無足採。
  ２、繼之，證人乙○○、甲○○、戊○○三人經被告丙○○與公訴人交互詰問程序
      ，均結證稱：被告丙○○並未共同參與由證人丁○○為首所經營之地下錢莊，
      渠等見過被告之次數甚少等語明確（見本院卷【二】第二二至二六頁），且與
      證人即介紹被告丙○○與證人丁○○相識之庚○○證述稱：他認識被告丙○○
      後，才將被告丙○○介紹給證人丁○○認識，證人丁○○經營地下錢莊之資金
      來源應係自有等語相合，此外，據被害人即向證人丁○○經營之地下錢莊借款
      之林祐宏、陳明秋、曾萬金、劉孟恭、陳憲吉、張瓊完、陳文會、龐秀娟、張
      煜瑜、廖誼應、賴秀娥、施士文、陳麗安、湯瑩姿、邵照慶、吳德賢、孫國軒
      、劉怡君、陳惠琪、王忠雄、梁美惠於臺灣高等法院臺中分院八十七年度上訴
      字第一九三六號案件之指述各情，均無論及被告丙○○有共同經營高利貸款之
      情事，且針對證人丁○○所犯常業重利一案經法務部調查局臺中縣調查站就涉
      案人員之電信通訊聯絡加以監聽，並未發現被告丙○○涉案之跡證（見前開偵
      查卷宗第五二至一七九頁），故證人乙○○、甲○○、戊○○、庚○○結證稱
      ：被告丙○○並未涉有經營地下錢莊等常業重利之犯行，核與事證相符，應堪
      採信。
五、綜上所述，公訴人依證人丁○○、乙○○、甲○○、戊○○以另案被告身分對被
    告丙○○所為之指述為據，認被告丙○○涉犯本件常業重利之犯行，除該等證人
    前開證據並未經「具結」及「對質詰問」等程序以確保所為供述之真實性外，其
    等供述亦與事實不盡相符，是所陳各情自難遽認為真。嗣經本院改以證人身分傳
    喚前開證人等，並在保障被告對質詰問權之情形下，證人丁○○、乙○○、甲○○、戊○○結證之真實性得以確保，且所述之情並無矛盾扞格之處，又有相關事
    證足資佐憑，是認前揭證人所述被告並未參與共同常業重利之犯行，誠堪採信。
    此外，實查無其他積極之證據，足認被告丙○○確有公訴人所指之犯行，不能證
    明被告丙○○犯罪，依法應諭知無罪之判決。
據上論斷，應依刑事訴訟法第三百零一條第一項，判決如主文。
本案經檢察官己○○到庭執行職務。
中      華      民      國      九十二      年    十二  月    十九    日
                                臺灣臺中地方法院刑事第十二庭
                                        審判長法  官  吳  進  發
                                      法  官  莊  深  淵
                                              法  官  劉  兆  菊
右正本證明與原本無異
如不服本判決，應於送達後十日內向本院提出上訴狀（須附繕本），上訴於臺灣高等
法院臺中分院。
                                              書記官
中      華      民      國      九十二      年      十二  月  十九    日


司法院資訊處製作；財團法人民間司法改革基金會備份。
